【裁判字號】    92,上更(一),172
【裁判日期】    920730
【裁判案由】    偽造文書等
【裁判全文】
臺灣高等法院刑事判決                        九十二年度上更(一)字第一七二號
    上  訴  人  甲○○
    即  被  告
    選任辯護人  賴邦元律師
右上訴人因偽造文書等案件，不服臺灣臺北地方法院八十八年度訴字第二七一號，中
華民國八十九年八月三十一日第一審判決（起訴案號：臺灣臺北地方法院檢察署八十
七年度偵字第一二九八六號）提起上訴，經判決後，由最高法院第一次發回更審，本
院判決如左：
    主  文
原判決撤銷。
甲○○共同行使變造公文書，足以生損害於公眾及他人，處有期徒刑壹年。
    事  實
一、甲○○係臺中縣大肚鄉○○路○段四二八巷七十號忠勇紙業有限公司（下稱忠勇
    公司）之總經理，實際負責忠勇公司之營運，丙○○（業經不起訴處分）為該公
    司之會計。忠勇公司於民國（下同）八十六年五月二十六日與行政院僑務委員會
    （下稱僑委會）簽訂契約，由僑委會委託忠勇公司印製中華民國八十七年月曆七
    萬份，該批月曆於八十六年八月間印製完成後，僑委會鑒於忠勇公司係設於臺中
    縣，若將月曆運回臺北後，再由該會寄發，須另支付運費及包裝費等相關費用，
    徒增勞費，遂與忠勇公司商議，委請忠勇公司依該會提供之姓名、地址、數量等
    資料，將所需月曆分別包裝好，送交郵局以郵遞方式寄送，再由忠勇公司依實際
    代墊之郵資數額，向僑委會請款。嗣甲○○負責為僑委會處理郵寄月曆之事務，
    於委由不知情之丙○○依僑委會交寄月曆之地區及件數先予計算所需之郵資總額
    ，再委請不知情之工讀生先後於：(一)、八十六年八月二十二日至彰化郵局交寄國
    際水陸路包裹二十三件，郵資新臺幣（下同）一萬八千五百四十五元，大宗函件
    一批，郵資二千二百三十元，合計二萬零七百七十五元。(二)、八十六年八月二十
    三日至臺中英才郵局交寄國際水陸路包裹計五十八件，郵資三萬六千六百七十元
    。(三)、八十六年八月二十五日至臺中英才郵局交寄國際水陸路包裹計八十二件，
    郵資六萬一千七百五十五元後，明知該公司實際代寄送月曆之件數與僑委會委託
    郵寄之四萬六千零九十七份之月曆件數不符，竟與某不詳姓名之人共同意圖為自
    己不法之所有，推由不詳姓名之人於八十六年八月間在不詳地點，將彰化郵局於
    八十六年八月二十二日開立之二萬零七百七十五元購買票品證明單、台中英才郵
    局於八十六年八月二十五日開立之一萬一千一百元購買票品證明單及台中英才郵
    局於八十六年八月二十五日開立之五萬元購買票品證明單上（按該兩張購買票品
    證明單合計金額為六萬一千一百元，係將前開(三)部分六萬一千七百五十五元之郵
    資開成兩張，致誤算、誤載其金額）之萬位數字前，分別添加「柒拾」數字，接
    續將該三紙購買票品證明單上之金額變造為七十二萬零七百七十五元、七十一萬
    一千一百元及七十五萬元，再連同忠勇公司出具之郵寄出貨單三紙及未經變造之
    英才郵局八十六年八月二十三日、金額三萬六千六百七十元之購買票品證明單一
    紙，利用不知情之丙○○於八十六年八月二十八日持向臺北市○○區○○路五號
    十五樓僑委會請款，行使上開變造之購買票品證明單，使該會第四處事務科承辦
    人員陷於錯誤，於八十六年九月四日如數撥入二百二十一萬八千五百四十五元款
    項於忠勇公司之帳戶內（忠勇公司於八十六年八月三十日尚至臺中英才郵局交寄
    包裹計八十一件，郵資五萬七千八百三十元，是該公司實際交寄郵資計為十七萬
    七千零三十元），足生損害於僑委會及彰化、英才郵局對於購買票品證明單管理
    之正確性。嗣因僑委會聞悉海內外各地普遍有未收受月曆之情形，經向彰化郵局
    、臺中英才郵局查詢，始獲悉上情。
二、案經行政院僑務委員會訴由臺灣臺北地方法院檢察署檢察官偵查起訴。
    理  由
一、上訴人即被告甲○○固坦承於前開時間擔任忠勇公司之總經理，忠勇公司並於八
    十六年五月二十六日與僑委會簽訂契約，由僑委會委託忠勇公司印製中華民國八
    十七年月曆七萬份，該批月曆於八十六年八月間印製完成，嗣僑委會之承辦人即
    與忠勇公司約定，委請忠勇公司依該會提供之姓名、地址、數量等資料，將所需
    月曆分別包裝好，送交郵局寄發至海內外各地，嗣並以總額為二百二十一萬八千
    五百四十五元之購買票品證明單向告訴人請款獲准等情不諱，惟矢口否認有上開
    犯行，辯稱略以：「忠勇公司代告訴人墊付之郵費數額並無不實，當時係由忠勇
    公司指派工讀生前往郵局辦理代告訴人寄送月曆之事，我沒有偽造郵局之收據，
    郵資是我交丙○○去請款，交寄郵品是丙○○負責，在寄發前丙○○亦會將郵資
    與僑委會校對，最後將款項撥予工讀生去郵寄出去。詎於八十六年十一月間，僑
    委會張淑惠科長與承辦員游凱全突然來到臺中忠勇公司，說海外地區多數未收到
    郵寄之月曆，希望忠勇公司協助處理，當時忠勇公司基於為取得繼續與僑委會未
    來生意之機會，且加印之成本僅須十餘萬元，乃應允免費加印四萬五千份月曆，
    但拒絕再為之代寄，而於八十六年十二月間交付僑委會加印之月曆，然張科長突
    又來電要求支付郵資，說他們僑委會無此筆款項可以支出，經向忠勇公司前任負
    責人之父親廖福本立法委員請教後，由於其與當時僑委會委員長、副委員長很熟
    ，乃基於人情因素應允支付此筆郵資，而於八十六年十二月三十日由我與丙○○
    親自帶著臺銀支票及現金至僑委會，覓得林煌村處長，當面交付林處長郵資，林
    處長本不擬給予收據，嗣經我一再要求，其始請會計單位開立收據。至工讀生所
    交回公司之購買票品證明單，應該是其等於購郵數日之後，一次請郵局開出累計
    金額之證明單，並非郵戳當天才一次購買恁多郵資。而忠勇公司在本案偵查前，
    即已多次接到因送達不到而自國外退回之月曆，只是因當時若再予收受，必須另
    支付高額額外郵資，因此忠勇公司均予拒收，任由郵局丟棄，此誠是僑委會自己
    提供給忠勇公司之地址有誤使然，絕非忠勇公司未予寄發。而本案偵查後，忠勇
    公司仍然於八十七年八月十九日、八十七年九月八日分別收到寄至巴哈馬大使館
    之月曆，因無人收領而退回之郵件，我不得已只好另行支付退回郵件每件五百零
    一元」云云。
二、惟查：
(一)右開事實，業據告訴人行政院僑務委員會具狀指訴甚詳，且證人即上開八十六年
    八月二十二日一紙購買票品證明單上所載經辦人員彰化郵局職員乙○○於本院上
    訴審證稱：「當時人很多，我對了金額正確，我就蓋章，她好心要幫我寫，金額
    是二萬多；她是來寄月曆，包裹沒有退回去給郵局」（本院上訴二卷第八十三頁
    ）等語，於本院調查時證稱：「（提示購買票品證明單，哪一張是你蓋章的？）
    有蓋我的印章的才是我蓋的。（你當初把購買票品證明單交給何人？）當時是下
    班時間，我交給一個三、四十歲的男人，當時他來付郵資，並在上面寫二萬多元
    ，我核對沒有錯就蓋章。（『僑務委員會』這五個字當時有沒有寫？）沒有寫，
    我核對沒有錯就蓋章。（你在本院前審說，她好心要幫你寫，為何講是一個女生
    的『她』？）他們那一夥至少有二個人來，有一個女生。（你怎麼知道他們是同
    一夥？）他們帶郵件來，有幫忙拿來秤。（那個女生你後來見過沒有？）沒有印
    象。（現在認得出來嗎？）沒有印象，因為寄信的人很多。（丙○○你認識嗎？
    ）不認識。（有沒有見過丙○○？）沒有，我不認識他。」等語（見本院九十二
    年四月二十四日筆錄），證人即八十六年八月二十五日二紙購買票品證明單上所
    載之台中英才郵局經辦人蔡國寶亦證稱：「我是英才部分，我開出去是六萬壹仟
    多，八月二十三日不是我；二十五號是我處理的，我開出去不只一張，我有做合
    併的動作，主管有核章，應該是二張，是六萬多元，是六一七五五元，在英才郵
    局我都是自己開的，沒有給人寫（提示偵卷第二七、二八頁之購買票品證明單金
    額分別為七十一萬一仟一百元、七十五萬元）這二張不是我寫的字跡，我的部分
    只有八月二十五日」（本院上訴一卷第二三三頁）、「（你們在職期間關於這家
    公司，除了這二天的金額以外，有無再處理該公司其他的包裹郵件）沒有」（本
    院上訴一卷第二二三頁）、「（你們處理的部份有無使用自己票貼票券的情形？
    ）都沒有」（本院上訴一卷第二三五頁）、「你們任職的郵局購買票品證明單是
    否可由客戶填寫？）如果忙的話，可以由客戶填寫，但是我們一定會核對金額」
    （本院上訴一卷第二三五頁）等語。
(二)被告雖另辯稱：郵局統計忠勇公司寄送包裹之資料係以「大宗包裹存據」為資料
    ，但郵局所附之「大宗包裹存據」大多未記載寄件人名稱、地址，如何認定該空
    白之存據即係忠勇公司郵寄，而其他的空白存據則否，且郵局所歸納的存據有些
    根本與忠勇公司無關，郵局亦將其列入，純係自行推定，湊出數字，其中彰化郵
    局固已行文原審法院，就忠勇公司於八十六年八月二十二日，以水陸包裹、大宗
    函件寄交之月曆有所說明，但該局承認存據上並未填寫寄件人名稱，而係以「八
    十六年八月二十二日該局共收國際水陸包裹二十三件相同，且加計大宗函件郵資
    總額為二０七七五元，與購買票品證明單所載尾數相符」為由，而推定為忠勇公
    司所寄無誤，然該局所附存據均未填寫寄件人名稱、地址，如何能認定該這空白
    之存據即係忠勇公司郵寄而其他的空自存據則否？況證人即台中郵局蔡國寶於八
    十八年四月十二日原審證稱：「如果是忠勇公司之工讀生以其個人姓名寄件，我
    們會誤認是個人寄件」，是如工讀生在彰化郵局寄件時，只在寄件人名稱欄上書
    寫自己的名字，一樣不會被列入忠勇公司帳上，如此，彰化郵局前揭「推定」即
    有誤認的可能。再本件經原審法院命臺灣中區郵政管理局提出八十六年八月及九
    月每日所有水陸包裹、大宗函件之明細，並請附上足以區別寄件人為何人之資料
    時，遭該局已逾保管年限而銷毀為由函覆在案，足見彰化郵局之函文極具暇疵，
    不能作為不利於被告之證據。另台中英才郵局部分，蔡國寶所庭呈該局國際大宗
    包表執存據正本，其中八十六年八月二十一日部分，存據係「尤姃姃」者寄交「
    日用品」予在美國之「尤觀觀」，與忠勇公司無關。八十六年八月二十三日部分
    ，除英才郵局自己電腦資料外，並無任何如國際大宗包裹執存據等有關忠勇公司
    寄交之證據。八十六年八月二十五日部分，亦係「尤姃姃」者寄交至美國，而依
    前開文件可知，「尤姃姃」只是寄交予在美國之「尤觀觀」，與忠勇公司無關，
    不知何以英才郵局將之列為忠勇公司之寄交範圍？八十六年八月三十日部分，該
    部分本即忠勇公司寄交月曆，此從最後一張寄件人欄載明「忠勇印刷公司」及地
    址、電話自明，而為何如此明顯之寄件資料，台中英才郵局未將之列入忠勇公司
    寄件範圍？如此，八十六年八月二十三日沒有忠勇公司寄交之原件資料，該局是
    憑何輸入於電腦？又既有忠勇公司之電腦存檔，為何沒有八十六年八月三十日之
    記錄？顯見該局應該另有其他資料未予提供法院。另觀諸上開國際大宗包裹執存
    據正本，該局整整一年內，竟然只有「八十六年一月十六日齊藤仁」、「八十六
    年八月二十一日尤姃姃寄交予尤觀觀」、「八十六年八月二十五日尤姃姃寄交予
    尤觀觀」、「八十六年八月三十日忠勇公司寄交月曆至國外」、「八十六年九月
    十三日合力行寄交」等五筆記錄，且本件經原審法院函請台灣中區郵政管理局提
    出八十六年八月及九月每日所有水陸包裹、大宗函件之明細，並請附上足以區別
    寄件人為何人之資料時，竟遭該局已逾保管年限而銷毀為由函覆在案，有函件為
    憑，顯不合情理云云。惟查：卷附彰化郵局、台中英才郵局回覆僑委會查詢前揭
    購買票品證明單之函文，其中彰化郵局載明：「主旨：承示本局製發購買票品證
    明單影本金額新台幣七二○、七七五元整，經查與原交寄郵資總數不符，請查照
    。說明：二、查忠勇紙業有限公司於本（八十六）年八月二十二日至本局寄交國
    際水陸包裹二十三件（號碼一九九至二二一號）郵資一八五四五元，另寄交大宗
    函件一批，郵資二二三○元，開具第九二九號大宗函件彙計郵資單，二者郵資共
    計二○七七五元。」（偵卷第三一頁），台中英才郵局載明：「說明：二、該局
    收寄貴會委託廠商交寄國際水陸包裹郵資合計九八四二五元詳情如后：(一)、八十
    六年八月二十三日以單件方式交寄五十八件，郵資合計三六六七○元，與當日開
    給購買票品證明單金額相符。(二)、八十六年八月二十五日以大宗方式交寄八十二
    件，郵資合計六一七五五元，由經辦員蔡國寶收款。三、經辦員蔡國寶八十六年
    八月二十五日使用營業郵資機總金額為九○三五二點五○元，當日未開給右函所
    附七五○○○○元及七一一一○○元購買票品證明單」（偵卷第三七頁）等語，
    且原審經函詢彰化郵局、台中英才郵局查明八十六年八月間該局受理寄件人忠勇
    紙業公司受行政院僑務委員會委託交寄之國際水陸包裹、函件及快捷之件數及郵
    資等情形，據彰化郵局八十八年五月四日00000000－00二號函覆稱：
    「二、忠勇紙業有限公司於八十六年八月二十二日於本局交寄國際水陸包裹共計
    二十三件（號碼一九九至二二一號）郵資一八五四五元，及大宗函件乙批（大宗
    函件彙計郵資單第九二九號）郵資二二三○元，合計二○七七五元。三、八十六
    年八月二十二日本局共收寄國際水陸包裹二十三件，與忠勇公司交寄之二十三件
    相同，且加計函件郵資總額為二○七七五元，與購買票品證明單所載尾數相符，
    雖存據上未填寄件人名稱，應可推定為忠勇公司所寄無誤」（見原審卷第四０三
    頁），另台中中區郵政管理局亦回函稱：「二、寄件人忠勇紙業有限公司受行政
    院僑委會委託，八十六年八月二十三日於台中英才郵局交寄零星國際水陸包裹五
    十八件內裝日曆郵資共計三六六七○元，八十六年八月二十五日於同一郵局交寄
    大宗國際水陸包裹八十二件內裝日曆，郵資共計六一七五五元。寄件人身分之確
    認。請參附件二之清單「寄件人電話」欄，該號電話為前忠勇公司所有。四、右
    函附件購買票品證明單筆跡非經辦員蔡國寶所書，惟所留郵戳及主管、經辦章，
    似與存局之戳印相符合」，有彰化郵局八十八年五月五日00000000－0
    0二號函及台灣中區郵局管理局八十八年五月十九日00000000－00二
    號函覆附八十六年八月二十三日國際水路包裹清單及載明八十六年八月二十三日
    國際水路包裹清單寄件人電話為000000000號之清單彙總表在卷可按（
    原審卷第四○三、四○九頁），且彰化郵局八十八年五月五日函文所附八十六年
    八月二十三日國際水路包裹清單寄件人電話為000000000號，與被告自
    承為忠勇公司郵寄之八十六年八月三十日中華民國郵政國際大宗包裹存據內之忠
    勇公司所留之電話相同，另該函文亦附有忠勇公司於八十六年八月二十二日購買
    郵資之大宗函件彙計郵資單，其內載明寄件人忠勇公司，自備票券二千二百三十
    元（即大宗函件部分），另所附中華民國郵政國際大宗包裹存據，載明八十六年
    八月二十三日，包裹品名「印刷」及「月曆」，郵資計一萬八千五百四十五元，
    雖其內未記載寄件人姓名，惟其記載之收件人，分係賽內加爾大使館、甘比亞大
    使館、中非大使館、馬拉威大使館、巴拉圭、巴拿馬、尼加拉瓜、聖露西亞大使
    館、史瓦濟蘭大使館，顯見係忠勇公司所寄，被告徒以彰化郵局所指忠勇公司於
    八十六年八月二十二日於該局交寄國際水陸包裹共計二十三件（號碼一九九至二
    二一號）郵資一八五四五元，及大宗函件乙批（大宗函件彙計郵資單第九二九號
    ）郵資二二三○元，合計二○七七五元部分，因存據上未填寄件人名稱，即非忠
    勇公司所寄云云，洵無足採。至台中英才郵局函文所附之八十六年八月二十五日
    之包裹寄送存據上雖載寄件人為「尤姃姃」（偵卷第三九頁，已出境日本而無從
    傳喚，見卷附資料），惟證人即當時承辦人邱春融證稱：「八月二十三日是我承
    辦的，我先開出去，小姐要求我填一張，金額是三萬多元（按係八十六年八月二
    十三日，郵資三萬六千六百七十元部分），當天大宗是我開的，美國的部分填壹
    張，另外的是填壹張，加起來是二個群體，我只有處理二十三日的。（你們在職
    期間關於這家公司，除了這二天的金額以外，有無再處理該公司其他的包裹郵件
    ）沒有。（提示八十六年八月二十三日、二十五日之購買票品證明單三紙，並訊
    問這上面是否為你們的筆跡）不是我的筆跡，這金額是我與來寄貨的小姐核對正
    確後由她填寫的，我的印象中好像是尤姃姃小姐，另一位的名字我不知道」（本
    院上訴一卷第二二三頁、第二三四頁），且卷附中華民國郵證國際大宗包裹（八
    十六年八月二十五日）存據上所載之寄送地點，包括美國舊金山、金山灣、堪薩
    斯、邁阿密、芝加哥、夏威夷、紐約、底特律等城市及尼加拉瓜、聖露西亞、海
    地、巴拿馬、澳洲、中非共和國、多明尼加、葡萄牙等，遍及全世界，且與告訴
    人委寄名冊之國家地點相符，再者，該存據上所載包裹均重約五公斤左右，與被
    告自承忠勇公司所交寄之另份卷附中華民國郵證國際大宗包裹存據（八十六年八
    月三十日）上所載包裹均重約五公斤左右之情形相符，足見上開存據（八十六年
    八月三十日）確係忠勇公司所交寄無訛，尚難以被告否認「尤姃姃小姐」與伊關
    ，即據為有利於被告之認定。至尤姃姃固另於八十六年八月二十一日郵寄日用品
    之包裹前往美國，且收件人記載為尤觀觀，有另份中華民國郵證國際大宗包裹（
    八十六年八月二十一日）存據在卷可參，惟該部分既屬日用品，且存據上所載包
    裹均重約八公斤至十八公斤不等，與前開忠勇公司交寄之包裹重量有別，不排除
    係「尤姃姃小姐」另因其目的而郵寄者，自與本案無關。再證人即台中郵局蔡國
    寶於八十八年四月十二日原審固證稱：「如果是忠勇公司之工讀生以其個人姓名
    寄件，我們會誤認是個人寄件」，惟僅係揣測之詞，且本件係忠勇公司郵寄月曆
    ，工讀生寄件時，亦無在寄件人名稱欄上書寫自己姓名之理，觀諸前開中華民國
    郵證國際大宗包裹存據寄件人多有記載忠勇公司自明，是以前開證人之證詞，自
    不足採為有利於被告之認定。至被告雖另辯稱：忠勇公司郵寄月曆之郵資，有的
    係屬「自備票券」（即自行貼足郵票），有的係屬「營業郵資機」（即打上郵資
    券貼上以代郵票），而本件忠勇公司受託寄送之月曆數量甚多，且寄送國家不一
    ，郵局無法依一般程序在櫃台處理，因而要求忠勇公司將寄送之物品，先行分類
    按寄送國家各取一份秤重量後，計算郵資，購買郵票，自行貼上後，再由忠勇公
    司工讀生將待寄郵件搬進郵局放置，因而忠勇公司所寄送之郵件大多係屬「自備
    票券」，惟卷附忠勇公司所購郵資金額即「購買票品証明單」上記載之金額，只
    是郵局提出之「營業郵資機使用報表」，就忠勇公司「自備票券」部分及「快捷
    」部分，並未加以斟酌，且郵局並無法提出存據以供查對云云。惟查：前開函查
    之資料係包括「自備票券」及「營業郵資機使用報表」部分，此觀之卷附中華民
    國郵證國際大宗包裹存據郵費一項內分「自備票券」及「營業郵資機使用報表」
    部分自明（其中如八十六年八月三十日中華民國郵證國際大宗包裹存據載明「自
    備票券」，另份八十六年九月十三日中華民國郵證國際大宗包裹存據載明「營業
    郵資機使用報表」），是以被告辯稱郵局提出之「營業郵資機使用報表」，就忠
    勇公司「自備票券」部分未加斟酌云云，尚有誤會。再經原審以電話詢問英才郵
    局楊支局長，據稱：八十六年八月忠勇公司沒有交寄快捷郵件，有原審刑事庭公
    務電話紀錄在卷可查（原審卷第四一七頁），足認被告所辯尚有「快捷」郵件，
    並未斟酌云云，亦難採信。又八十六年八月三十日部分，有寄件人欄載明「忠勇
    印刷公司」及地址、電話之中華民國郵證國際大宗包裹存據在卷為憑，是以台中
    英才郵局未將之列入忠勇公司寄件範圍，顯有疏漏，惟仍不足作為有利於被告之
    論據。另卷附國際大宗包裹執存據正本，前開郵局一年內，只有「八十六年一月
    十六日齊藤仁」、「八十六年八月二十一日尤姃姃寄交予尤觀觀」、「八十六年
    八月二十五日尤姃姃寄交予尤觀觀」、「八十六年八月三十日忠勇公司寄交月曆
    至國外」、「八十六年九月十三日合力行寄交」等五筆記錄，亦非無可能。再本
    件經原審法院函請台灣中區郵政管理局提出八十六年八月及九月每日所有水陸包
    裹、大宗函件之明細，並請附上足以區別寄件人為何人之資料時，經該局已逾保
    管年限而銷毀為由函覆在案，有函件為憑，自不得遽認不合情理。被告以上情置
    辯，不足採信。是依上事證，忠勇公司於八十六年八月二十二日、二十五日寄送
    之郵件均無「自備票券」（按即自行貼足郵票），郵費係以郵資代替票券之方式
    支付（依卷附該中華民國郵政國際大宗包裹存據所載，該二日郵費乙欄均載為「
    營業郵資機」），而彰化郵局於八十六年八月二十二日並無開立金額高達七十二
    萬零七百七十五元之購買票品證明單，且台中英才郵局八十六年八月二十五日亦
    無開立金額分別為七十一萬一千一百元或七十五萬元之購買票品證明單，足見前
    開三紙購買票品證明單之金額確遭變造無疑。
(三)前開相關之四紙購買票品證明單，經原審送請法務部調查局鑑定後，經該局編號
    如下：「一、編號購買票品證明單乙紙其金額欄「柒拾貳零柒柒伍」字跡編為
    甲類。二、編號購買票品證明單乙紙；其金額欄「柒拾」字跡編為乙１類，柒
    拾壹萬之「壹」字跡編為乙２類，壹仟壹佰之「壹○」字跡編為乙３類。三、編
    號購買票品證明單乙紙；其金額欄「參陸陸柒」字跡編為丙類。四、編號購
    買票品證明單乙；其金額欄「柒拾」字跡編為丁１類，柒拾伍萬之「伍」字跡編
    為丁２類，「○」字跡編為丁三類。」，其鑑定結果為：「乙１類字跡之墨色反
    應與乙３類字跡之墨色反應不相符（非同一枝原子筆所書寫）；丁１字跡之墨色
    反應與丁３類字跡之墨色反應不相符（非同一原子筆所書寫）；丙類字墨色反應
    相近；甲、乙２、丁２類字跡，均因字跡上筆劃重複書寫，有變造之虞；至是否
    事後加註，均無法鑑定（附鑑定分析表供參）」，有法務部八十九年六月九日（
    八九）陸（二）字第八九○三九三○九號鑑定通知書在卷可證（原審卷四八六頁
    ），足認前開購買票品證明單金額分別為「七十二萬零七百七十五元」、「七十
    一萬一千一百○元」及「七十五萬○千○百○元」部分，其上之「萬元」係以上
    加「柒拾」之方式加以變造、另金額三萬六千六百七十元部分則未經變造。參以
    彰化郵局、台中英才郵局並未於上開時間開立上開金額分別達七十多萬元之購買
    票品證明單，已如前述，以及告訴人所提出之八十六年八月二十二日購買票品證
    明單與郵局實際上所開立之金額在萬位數字以下均屬相同等情，均足證明上開八
    十六年八月二十二日、八十六年八月二十五日之購買票品證明單，原「萬元」部
    分係以上加「柒拾」之方式加以變造，其中彰化郵局於八十六年八月二十二日開
    立之購買票品證明單變造為金額七十二萬零七百七十五元，另台中英才郵局八十
    六年八月二十五日之購買票品證明單分別變造金額為七十一萬一千一百元及七十
    五萬元。至前開鑑定報告固另載：「甲、乙２、丁２類字跡，均因字跡上筆劃重
    複書寫，有變造之虞；至是否事後加註，均無法鑑定（附鑑定分析表供參）」等
    語，惟所謂有變造之虞，只係有變造之可能，而本院依卷附事證，並無法證明甲
    （「柒拾貳零柒柒伍」）、乙２（柒拾壹萬之「壹」）、丁２類（柒拾伍萬之「
    伍」）字跡部分有遭變造之形，且該筆劃重複書寫，或僅依樣描繪，亦未必有變
    造之事實，是在缺乏確據之情況下，尚難遽以認定該部分字跡遭變造，本院乃不
    採為認定事實之基礎。再被告雖又辯稱：前開鑑定結果認乙１類字跡之墨色反應
    與乙３類字跡之墨色反應不相符（非同一枝原子筆所書寫），但乙１類與未變造
    之乙２類墨色反應是否相伺，又均未變造之乙２類與乙３類是否相同，並未見說
    明，同樣，鑑定結果認丁１類字跡之墨色反應與丁３類字跡之墨色反應不相符，
    但丁１與未變造之丁２墨色反應是否相同，又均未變造之丁２與丁３類墨色反應
    是否相同，亦未見說明，且關於「柒拾貳萬零仟柒佰柒拾伍元」購買票品證明單
    部分，「柒拾」墨色字跡與原來已書寫之「貳萬零仟柒佰柒拾伍元」之墨色字跡
    ，鑑定結果並未認定墨色反應不相符。且系爭三張購買票品證明單上之每張字跡
    是否出於同一人之字跡，是否事後加註，此最重要爭點均未見鑑定或無法鑑定，
    是本件鑑定報告並無從證明系爭三張購買票品證明單事後有被變造之情形云云。
    惟查：前開甲類，乙２類及丁２類部分既有重複書寫情形，即有混淆之虞，是以
    甲類「柒拾貳萬零仟柒佰柒拾伍元」之「柒拾」墨色字跡與原來已書寫之「貳萬
    零仟柒佰柒拾伍元」之墨色字跡，是否相同，以及乙２類及乙３類字跡之墨色反
    應是否相同，暨丁２類及丁３類墨色反應是否相同，即失其鑑定之意義。再者，
    前開字跡既有部份重複書寫之情形，且為配合及掩飾原來之筆跡，在書寫上難免
    與平日習慣不符，故如係同一人書寫，亦未必鑑定出係同一人之字跡，是以前開
    部分之字跡是否出於同一人所為，亦無再行鑑定之必要，被告執此爭辯，尚無足
    取。又前開鑑定意見固認為：「至是否事後加註，均無法鑑定」，惟本院依前開
    證據，已足認定被告係將彰化郵局於八十六年八月二十二日開立之二萬零七百七
    十五元購買票品證明單、台中英才郵局於八十六年八月二十五日開立之一萬一千
    一百元購買票品證明單及台中英才郵局於八十六年八月二十五日開立之五萬元購
    買票品證明單上之萬位數字前，分別添加「柒拾」數字，接續將該三紙購買票品
    證明單上之金額變造為七十二萬零七百七十五元、七十一萬一千一百元及七十五
    萬元，自不得以該鑑定結果認定無法鑑定是否事後加註，即作為有利於被告之認
    定。
(四)依前開證據觀之，忠勇公司購買之郵品計為：(一)、八十六年八月二十二日至彰化
    郵局交寄國際水陸路包裹二十三件，郵資新臺幣（下同）一萬八千五百四十五元
    ，大宗函件一批，郵資二千二百三十元，合計二萬零七百七十五元。(二)、八十六
    年八月二十三日至臺中英才郵局交寄國際水陸路包裹計五十八件，郵資三萬六千
    六百七十元。(三)、八十六年八月二十五日至臺中英才郵局交寄國際水陸路包裹計
    八十二件，郵資六萬一千七百五十五元。(四)、八十六年八月三十日尚至臺中英才
    郵局交寄包裹計八十一件，郵資五萬七千八百三十元，是該公司實際交寄郵資計
    為十七萬七千零三十元。而前開變造之購買票品證明單三張日期分別為八十六年
    八月二十二日、八十六年八月二十五日及八十六年八月二十五日，參諸證人蔡國
    寶證稱：「我是英才部分，我開出去是六萬壹仟多，八月二十三日不是我；二十
    五號是我處理的，我開出去不只一張，我有做合併的動作，主管有核章，應該是
    二張，是六萬多元，是六一七五五元，在英才郵局我都是自己開的，沒有給人寫
    （提示偵卷第二七、二八頁之購買票品證明單金額分別為七十一萬一仟一百元、
    七十五萬元）這二張不是我寫的字跡，我的部分只有八月二十五日」（本院上訴
    一卷第二三三頁）等語，足見被告持以變造之八十六年八月二十五日購買票品證
    明單二張金額原為六萬一千一百元，係將前開(三)部分六萬一千七百五十五元之郵
    資開成兩張，致誤算、誤載其金額，附此敘明。
(五)本院前審向僑委會委託忠勇公司寄送之行政院所屬駐外機關查明，除部分尚未回
    函及回函稱該事件已歷數年並無留存資料可查，而無復記憶者外（如：多明尼加
    ，本院上訴三卷第一一九、一五二頁；聖文森，本院卷上訴二第二二八頁；聖克
    里斯多福，本院上訴二卷第二二一頁、二五二頁；格瑞那達，本院上訴二卷第二
    一七頁；駐巴西代表處，本院上訴三卷第三九頁、一八○頁；委內瑞拉，本院上
    訴三卷第七三頁；巴拉圭駐巴拉圭東方市總領事館，本院上訴三卷第六十九頁；
    智利，本院上訴三卷第一一七頁，本院上訴四卷第一三二頁；丹麥，本院上訴三
    卷第一一三頁；比利時，本院上訴二卷第六七頁、上訴四卷第七九頁；芬蘭，本
    院上訴三卷第一二六頁；德國駐德國代表處，本院上訴二卷第二一五頁；英國，
    本院上訴三卷第三八頁；瑞典，本院上訴二卷二三○頁、上訴三卷第八頁、上訴
    三卷第五五頁；南非駐南非大使館，本院上訴四卷第一三○頁；日本駐日本代表
    處，本院上訴二卷六五頁；澳門，本院上訴三卷第二三、上訴四卷第十五頁；香
    港，本院上訴四卷十六頁；越南，本院上訴四卷第三二頁；沙鳥地阿拉伯代表處
    ，本院上訴卷一四五頁；約旦，本院上訴三卷第一六○頁、上訴四卷第十四頁；
    澳大利亞雪梨文教中心，本院上訴四卷第七六頁），其他如加拿大代表處（忠勇
    公司未寄，僑委會補寄三百份，本院上訴二卷第二一九頁）、加拿大多倫多文教
    中心（未寄，僑委會補寄五百份，本院上訴二卷第一四九頁）、加拿大駐溫哥華
    辦事處（僅寄二十份，僑委會補寄八百六十份，本院上訴二卷第二三七頁）、美
    國休士頓華僑文教服務中心（僅寄三十九份，僑委會補寄一千二百份，本院上訴
    三卷第六二頁）、美國西雅圖華僑文教服務中心（未寄，僑委會補寄八百份，本
    院上訴二卷第一四四頁、二卷第二三八頁）、美國底特律華僑文教活動中心（未
    寄，僑委會補寄五百份，本院上訴二卷第四十頁）、美國舊金山華僑文教服務中
    心（僅寄四十頁，補寄一千五百七十份，本院上訴三卷第二九頁）、美國洛杉機
    華僑第一、二服務中心（未寄，僑委會補寄四千份，本院上訴三卷第一○一頁、
    第一○九頁、上訴四卷第一四五頁）、美國堪薩斯辦事處（僅寄三十七份，僑委
    會補寄一六三份，本院上訴三卷第七八頁、上訴四卷第一九二頁）、美國達福華
    僑文教活動中心（僅寄四十份，本院上訴二卷第二五九頁）、美國駐關島辦事處
    （僅寄五十份，僑委會補寄六百份，本院上訴三卷第九八頁、上訴四卷第一○八
    頁）、美國駐美代表處（未寄，僑委會補寄一千份，本院上訴二卷第四十一頁、
    二三六頁）、哥斯大黎加（未寄，僑委會補寄一千份，本院上訴三卷第七四頁）
    、尼加拉瓜（僅寄三十份，僑委會補寄二百份，本院上訴二卷第二四一、上訴三
    卷第九一頁）、瓜地馬拉（未寄，僑委會補寄二百份，本院上訴三卷第九一頁）
    、秘魯（僅寄十六份，本院上訴三卷第二四頁）、巴西駐聖保羅辦事處（僅寄四
    十份，僑委會補寄三百一十份，本院上訴二卷二一八頁）、鳥拉圭（僅寄二十份
    ，僑委會補寄三十份，本院上訴二卷第二○六頁）、巴拉圭（未寄，本院上訴四
    卷第一一一頁）、希臘（僅寄十八份，僑委會補寄五十份，本院上訴三卷第四二
    頁、上訴三卷第一六一頁）、法國巴黎華僑文教服務中心（未寄，僑委會補寄一
    千六百份，本院上訴三卷第九九頁、上訴四卷第三三頁）、德國駐慕尼黑辦事處
    （僅寄二十五份，補寄三百份，本院上訴三卷第四十一頁）、俄羅斯（未寄，僑
    委會補寄二十份，本院上訴三卷七二頁、上訴四卷第三四頁）、瑞士（僅寄二十
    份，本院上訴三卷第八九頁、上訴四卷第一一二頁）、挪威（僅寄二十份，本院
    上訴二卷第二二三頁）、南非駐約翰尼斯堡總領事館（僅寄六十份，僑委會補寄
    七百四十份，本院上訴二卷第二二五、上訴三卷第四四頁）、南非駐開普敦總領
    館（僅寄八十份，僑委會補寄二百五十頁，本院上訴二卷第二三九頁）、模里西
    斯（僅寄二十份，本院上訴二卷第二五五頁、第二六四頁）、奈及利亞（未寄，
    本院上訴四卷第一○九頁）、日本駐橫濱辦事處（僅寄二十份，僑委會補寄三百
    份，本院上訴三卷第八一頁）、印尼（未寄，僑委會補寄一百五十份，本院上訴
    二卷第二二六頁）、新加坡（未寄，僑委會補寄六百五十份，本院上訴四卷第七
    一頁）、汶萊（僅寄二十份，僑委會補寄一百八十份，本院上訴三卷第五頁）、
    沙鳥地阿拉伯駐吉達辦事處（僅寄十八份，僑委會補寄五百份，本院上訴三卷第
    六六頁）、安曼（僅寄二十份，本院上訴三卷第六十頁、上訴四卷七七頁）紐西
    蘭（僅寄二十份，僑委會補寄五百份，本院上訴二卷第三八頁、上訴二卷第一八
    九頁、上訴三卷一一五頁）、紐西蘭駐奧克蘭辦事處（僅寄二十份，僑委會補寄
    一千五百份，本院上訴二卷第五四頁）、泰華文教服務中心（未寄，僑委會補寄
    五百份，本院上訴三卷第十頁）等共三十七處駐外機關，均稱並未收受或收足到
    忠勇公司寄送之月曆。另美國駐檀香山辦事處（本院上訴二卷第二五八頁、上訴
    三卷第一百頁）、匈牙利（本院上訴二卷第二四四頁）、日本大阪（本院上訴二
    卷第四六頁、上訴三卷第一○三頁）、荷蘭（本院上訴四卷第一三三頁）、比利
    時（本院上訴二卷第六七、二一○頁）、捷克（本院上訴二卷第二一二頁）、巴
    拿馬（本院上訴二卷第二二九頁）、科威特（本院上訴二卷第一九三頁）、史瓦
    濟蘭（本院上訴二卷第四十四頁）、韓國（本院上訴二卷第二二四頁、上訴三卷
    第二九頁）等回函均稱其已收到僑委會八十七年寄送之月曆，惟其等並未詳述所
    收受之月曆究係忠勇公司代僑委會寄送之部分或係僑委會事後補送之月曆，而前
    述回函稱已無資料可查或稱已收受寄送之全部月曆者，其中部分機關依僑委會提
    出當時與該機關往來文件（包括函文、海運裝箱單、提單等）所示，如美國亞特
    蘭大辦事處（僅寄四十份，僑委會補寄五百份，僑委會卷宗三卷（以下稱僑委會
    卷）第一一五頁）、芝加哥華僑文教服務中心（僑委會補寄六百份，僑委會三卷
    第一五一頁）、波士頓華僑文教服務中心（僅寄五十份、僑委會補寄七百五十份
    ，僑委會三卷第一四二頁）、紐約華僑文教服務中心（僑委會補寄六百五十份，
    僑委會三卷第一八○頁、一九四頁）、美國駐檀香山辦事處（僑委會補寄一千份
    ，僑委會四卷第二二頁）、巴拿馬大使館（僑委會補寄一千份，僑委會四卷第三
    十頁）、巴拿馬駐箇郎總領事館（僑委會補寄四百份，僑委會四卷第三十頁）、
    厄瓜多爾駐惠夜基辦事處（僑委會補寄一五○份，僑委會四卷第四五頁）、巴西
    駐里約熱內盧辦事處（僅寄五十份，僑委會補寄二百四十份，僑委會四卷第五五
    頁）、阿根廷（未寄、僑委會補寄五百份，僑委會四卷第一八二頁）、智利（僑
    委會補寄三百份，僑委會四卷第八四頁）、駐匈牙利（僑委會補寄一百份，僑委
    會四卷第一二○頁）、西班牙（僑委會補寄七百份，僑委會四卷第一二六頁）、
    荷蘭（僑委會補寄七百份，僑委會四卷第一六○頁）、南非駐德班代表處（僑委
    會補寄六百份，僑委會四卷第九六頁）、馬達加斯加島（僑委會補寄一百份惟馬
    達加斯加代表處似未收到，僑委會四卷第一○五頁）、沙烏地阿拉伯代表處（僅
    寄十五份，僑委會補寄一百份，僑委會三卷第二八頁）、澳大利亞駐墨爾本僑文
    教中心（僑委會補寄五百份，僑委會二卷第九八頁）、斐濟（僑委會補寄五百份
    ，僑委會二卷第六四頁）、日本駐福岡辦事處（僅寄二十份，僑委會補寄一百三
    十份，本院上訴三卷第一八二頁）、聖克里斯多福（忠勇公司未寄，僑委會補寄
    五十份，本院上訴四卷第三八頁）、巴西（忠勇公司未寄，僑委會補寄三百份，
    本院上訴三卷第三百頁）、駐委內瑞拉（忠勇公司未寄，僑委會補寄六十份，本
    院上訴三卷第一六六頁）、丹麥（忠勇公司未寄，僑委會補寄二百五十份，本院
    上訴四卷第二十九頁）、英國（僅寄二十份，僑委會補寄五百八十份，本院上訴
    四卷第一三七頁）、瑞典（忠勇公司未寄，僑委會補寄三百份，本院上訴三卷第
    一三七頁）、南非駐南非前大使館（忠勇公司僅寄八十份，僑委會補寄二百份，
    本院上訴三卷第一九四頁）、澳門（僅寄五十份，僑委會補寄三百五十份，本院
    上訴三卷一百八十五頁）、約旦（僅寄二十份，僑委會補寄四十份，本院上訴四
    卷第六六頁）、澳大利亞（未寄，僑委會補寄一千一百份，本院上訴三卷第一一
    九、一二九頁）等駐外處所，均有未收足或收受忠勇公司所代寄之月曆，足見僑
    委會委託忠勇公司寄送之駐外機關，多數普遍有並未收到或未收足受忠勇公司代
    寄之月曆，至堪認定。雖被告辯稱其中部分如多明尼加、格瑞那達、德國駐德國
    代表處、瑞典、香港、加拿大多倫多文教中心、法國駐法國代表處、比利時、丹
    麥、奧地利代表處等駐外機關僑委會並未委託寄送等情，然扣除該一小部分後，
    仍不足以推翻上述委託忠勇公司寄送之駐外機關普遍均有未收到或收足忠勇公司
    應寄送之月曆之情，且僑委會確曾依上開各機關回函之結果，補寄月曆等情，亦
    據證人即僑委會職員游凱全證稱：「後來我們（僑委會）有再去補寄」等語（本
    院上訴一卷第一五九頁），及證人張淑惠證稱：「後來短缺的數量我是去找僑委
    會熟悉的廠商寄的」、「（你們如何補寄）因為時效，有水路包裹、海運、貨櫃
    、航空寄出去」等語在卷（本院上訴一卷第一五九、一六○頁），復有外交部駐
    外機關前開函文及僑委會補寄之相關資料（僑委會二、三、四卷全卷）為證，另
    本院前審依被告聲請函請台中港郵局查明由國外退回忠勇公司之包裹在該局招領
    者之件數，據覆稱：經向所轄大肚福山郵局查明，自八十六年起迄今，由國外退
    回忠勇公司之包裹，在該局招領有案者，僅有一件，原收件人為「駐巴哈馬大使
    館」，包裹掛號號碼三五九五號，退品招領日為八十八年四月十三日，號件案件
    人並未領取，有台中港郵局八十九年十一月一日，八九三六四○一－一號函在卷
    可查（本院上訴一卷第九四頁），足見大部份之外交部駐外機關，均未收受或收
    足忠勇公司代僑委會寄送之月曆，且不足之部分係由僑委會嗣後依各外館所需之
    份數補寄，忠勇公司事前確未依約寄送前開大部分之郵件無疑。
(六)本件固係丙○○持上開三紙金額分別變造為七十二萬零七百七十五元、七十一萬
    一千一百元及七十五萬元之購買票品證明單，連同忠勇公司出具之郵寄出貨單三
    紙及未經變造之英才郵局八十六年八月二十三日、金額三萬六千六百七十元之購
    買票品證明單一紙，於八十六年八月二十八日持向臺北市○○區○○路五號十五
    樓之僑委會請款，該會第四處事務科承辦人員遂於八十六年九月四日如數撥入二
    百二十一萬八千五百四十五元款項於忠勇公司之帳戶內等情，有出貨單（偵卷第
    二二至二四頁）與上開請款所用之購買票品證明單四紙（偵卷第二五至二八頁）
    、請款傳真（偵卷第二九頁）、告訴人付款憑單（偵卷第三十頁）等在卷可佐，
    且丙○○於偵查及原審陳稱：「我只是兼任會計，記帳事不是我一人管，要問老
    闆甲○○」、「我只負責老闆給我錢時，轉手給工讀生，工讀生拿收據給我，我
    就負責去請款，請款後錢就匯到公司帳戶」（偵卷第九十五頁反面）、「（錢交
    給何人）工讀生」（偵卷第八十八頁反面）、「我只是忠勇公司會計」、「代墊
    款是甲○○向別人借的，每次拿現金予我，是陸陸續續給我」（原審卷第二十三
    頁反面），核與與被告供稱：「他們就說用最簡單的方法「郵寄」即可，我就交
    給會計、工讀生辦理」（偵卷第六十九頁反面）、「（丙○○在公司負責何業務
    ）她負責公司會計、秘書的工作，但大部分是做秘書的工作」、「（會計是做何
    事）大概是做一些流水帳」（本院上訴三卷第二○八、二○九頁）、「四次都是
    我交給丙○○的、丙○○交給去寄的人，錢應該不是交給司機，是交給要去寄的
    人」（本院上訴三卷第二一二頁）等語，及證人即負責運送月曆至郵局之司機林
    慶城於偵查中證稱：「我是去台中郵局三、四次，當時只是負責把月曆放在台車
    上，由工讀生去處理郵資的事，沒有經手錢，當時有三、四名工讀生在處理」（
    偵卷第八十八頁反面）等情節相符，固見丙○○在忠勇公司係負責會計業務，且
    寄送之郵資亦係由丙○○交由工讀生，再由工讀生處理完後將購買票品證明單交
    由丙○○，是以丙○○於本院調查時改稱：「我當時是跑外務的，我去招標、對
    稿等」、「他（甲○○）把錢給別的同仁，別的同仁去寄的」云云，與前開證人
    林慶城及被告供述之情節不符，不足採信。惟查：丙○○自始否認曾變造購買票
    品證明單，且其業經不起訴處分確定，而前開購買票品證明單，經法院先後送請
    法務部調查局鑑定筆跡結果，認右開三紙購買票品證明單上部分字跡因筆劃重複
    書寫，有變造之虞，另鑑定之字跡與上訴人之字跡筆劃特徵不同，丙○○部分，
    則因相關字跡不足無法鑑定（見一審卷第四八六頁鑑定通知書、原審卷(四)第二一
    二頁鑑定通知書、第二六五頁法務部調查局函），自不足以認定前開購買票品證
    明單係丙○○所變造。至按通常書據一經核對筆跡，即能辨別真偽異同者，法院
    固得自行核對筆跡，應本於核對之結果，依其心證而為判斷，不以選定鑑定人實
    施鑑定程序為必要（最高法院八十一年度台上字第一七七二號、八十一年度台上
    字第五六一六號判決參照），又法院調查文書上文字、印文等之異同，如其印跡
    明顯可辨，非不可用比對之方式為之（最高法院七十六年度台上字第一八八八號
    判決參照）。本院前審經將丙○○當庭書寫之字跡及平日書寫之字跡放大一點五
    倍，後將四紙購買票品證明單上之字跡放大二倍，複印於透明投影片上，並將其
    重疊置於前開字跡上逐一比對結果，特別係在「僑」、「務」、「委」、「員」
    、「會」、「陸」、「壹」等字上，其書寫之特徵、筆順、筆勢、轉折、勾勒及
    其神韻，均屬相似，係同一人所寫（見本院上訴四卷第三○一至三○三頁勘驗筆
    錄），但丙○○係委請不知情之工讀生至彰化郵局及台中英才郵局交寄，工讀生
    處理完後將購買票品證明單交給丙○○，前開八十六年八月二十二日、八十六年
    八月二十五日之購買票品證明單，係被以萬元以上加入「柒拾」之方式加以變造
    ，另依證人即彰化郵局經辦人員乙○○、台中英才郵局經辦人員蔡國寶、邱春融
    等人所言，購買票品證明單或由郵局經辦人員自己開，或由前來寄貨的客戶幫忙
    填寫再由經辦人員加以核對（原判決第五、七、九頁），前往郵局寄送月曆既係
    由工讀生處理，事後工讀生再將購買票品證明單持交丙○○，則購買票品證明單
    未經變造前之字跡（即除萬元以上所加入之「柒拾」以外之字跡），包括「僑務
    委員會」等文字及原來之金額（見偵查卷第二五、二七、二八頁），即不可能是
    丙○○本人所寫（或係郵局經辦人員自己填寫，或係寄送月曆之工讀生幫其填寫
    ，或係工讀生在郵局臨時找人代寫），自難以前開「僑、務、委、員、會、陸、
    壹」等字係丙○○所寫，而遽認前開三紙購買票品證明單亦係丙○○所變造。再
    丙○○經法務部調查局測謊鑑定結果，固認定：「丙○○稱：其未變造購票證明
    。經測試結果呈情緒波動之反應，研判有說謊。」，有法務部調查局九十年四月
    三日（九○）陸（三）00000000號鑑定通知書附卷可按（本院上訴卷四
    第一九三頁），惟按測謊鑑定，係依一般人在說謊時，會產生遲疑、緊張、恐懼
    、不安等心理波動現象，乃利用測謊儀器將受測者之上開情緒波動反應情形加以
    紀錄，用以判別受測者所供述之真實性，倘受測者愈想壓抑其謊言所產生之情緒
    ，在測謊儀器上會愈產生明顯之情緒波動反應，反之，則無此不實之波動反應。
    必須注意者，測謊之鑑驗，係就受測人對相關事項之詢答，對應其神經、呼吸、
    心跳等反應而判斷，其鑑驗結果有時亦因受測人之生理、心理因素而受影響，測
    謊鑑驗之結果既會受到受測人之生理、心理因素而受影響，且人的行為、思想又
    無法量化，則測謊自不能如物理、化學試驗般獲得絕對之正確性，測謊之結果應
    係有其他可資信賴之積極或消極證據存在之情形下，作為補強證據證明力參考之
    用，而非可作為判斷事實之唯一及絕對之憑證。是被告之測謊測試未獲通過，至
    多僅能作為其所述非實之參考，不能據以推測被告犯罪事實之存在。從而測謊鑑
    定結果，如就否認犯罪有不實之情緒波動反應，固得供審判上之參酌，惟不得採
    為有罪判決之唯一憑據，最高法院著有八十七年度臺上字第三三三九號判決可資
    參照。本件既查無客觀具體證據足以證明丙○○涉有上開犯行，揆諸上開判決意
    旨，自亦難僅以其於測謊時說謊一端，遽認上開購買票品證明單上之字跡係由其
    所書寫並變造。至丙○○辯稱：前開三張購買票品證明單均是工讀生所變造的，
    並指陳伊每天給工讀生三、四十萬元，以後每天大約二十萬左右，他們是分十天
    左右寄，只拿回四張購買票品證明單，因是一起開的」云云（偵卷第八九頁），
    所稱寄送之次數固與載送之司機林慶城證稱：去台中郵局三次等語（偵卷第八八
    頁反面）不符，且丙○○另稱伊第一次給工讀生之金額約三、四十萬，以後每天
    二十萬元云云，亦與前開購買票品證明單四紙，依日期先後順序分別為七十二萬
    零七百七十五元、三萬六千六百七十元、七十一萬一千一百元、七十五萬元等金
    額不同，惟查陳秋旻前因受僱擔任忠勇公司之會計，其供詞攸關被告利害，自難
    期為真實之陳述，自不得以其供述與事實不符，且本案係由丙○○依僑委會提供
    之寄送名冊，核計郵資，實際上又由其將郵資交由工讀生攜至郵局辦理，事後並
    以變造之購買票品證明單向僑委會請款，而由僑委會將款項匯入忠勇公司之戶頭
    ，即推定其參與犯罪。
(七)被告雖否認實際經營忠勇公司業務等情，辯稱：伊原僅擔任綠群企業所屬關係企
    業忠勇公司之首席顧問，於八十六年七月間始赴忠勇公司任職，八十六年五月間
    忠勇公司與僑委會簽訂契約時，非由其負責云云，並提出人事令、工作週報表及
    扣繳憑單為憑，惟查被告事前是否代表忠勇公司與僑委會簽訂契約，與本案無關
    ，且其亦自承：「（李綿棟說他只負負生產，不過問財務，有何意見）沒意見，
    他確實只負責生產，沒有經手郵資的事」（偵卷第一○八頁）、「（為何八十六
    年八月以程（丁○○，為前曾登記為忠勇公司負責人）之名義發文給僑委會？）
    可能是丙○○經我同意以程名義寫的，因簽約時他當代表人，但事發時他已離開
    公司」（偵卷第一○八頁）、「（證人丙○○說是你叫她去請款的？）是的，我
    叫她幫我聯絡，把資料交給僑委會。（公司有沒有關於購買郵品的支出？）我確
    實有借二百多萬元去付那些郵資。（事實上購買票品證明單並沒有二百多萬元？
    ）我有支出二百多萬元。（你支出二百多萬元的證明能否提出？）就是我借的。
    （誰變造的？）我不知道。（尚有何證據請求調查？）我不是負責人，我只是經
    董事長派來擔任首席顧問，要結束該公司，因為該公司被掏空很厲害。（事實上
    業務你在負責？）沒有負責。（沒有負責，為何要借錢來付郵資？）為了要辦理
    公司的結束事宜。（那就是有負責，而且證人也說是你叫她寄的？）是我叫她寄
    的沒有錯，是因為這件事情也沒有人辦，所以請工讀生。（錢是你墊付的，公司
    領到這個錢之後，到哪裡去了？）公司有負債，去付那些債款。（你墊的錢有沒
    有拿回來？）還沒有拿完。（拿了多少回來？）幾十萬元，約六、七十萬元。」
    等語（見本院九十二年五月二十二日調查筆錄），且證人即事發時登記為忠勇公
    司負責人之李錦棟證稱：「我是登記為公司負責人，但實際上是廠長，只負責月
    曆之生產，其他事情並未過問，其他要問總經理甲○○。」（偵卷第六九頁反面
    ）、「我只負責內部生產，錢的事，我沒過問。」（偵卷第九五頁反面）等語，
    證人丙○○亦證稱：「（能否提出帳冊）我只是兼任會計，記帳事不是我一人管
    ，要問老闆甲○○」、「（錢是否你經手）我只負責老闆給我錢，轉手給工讀生
    ，工讀生拿收據給我，我就負責去請款，請款後就匯到公司帳戶」（偵卷第九十
    五頁反面）、「（你是忠勇公司的會計？）是的，另外甲○○有其他的公司要辦
    理停業，所以有一些會計業務由我處理，因為他們真正的會計已經離職。（本案
    是你去請款的？）是我寄到僑委會的。（你總共寄了哪些資料？）購買票品證明
    單、發票，其他不記得了。（是誰叫你寄的？）甲○○叫我寄的。（購買票品證
    明的金額三張都高達七十幾萬元，事實上公司有沒有買那些票品，你身為會計應
    該知情，為何還寄到僑委會？）我沒有管他們的錢，我只是兼差。（哪個工讀生
    ？）我不知道他叫什麼名字。（工讀生沒有偽造的字跡，因為他拿不到錢，是不
    是你偽造的？）我也拿不到錢，我沒有偽造的動機。（你為何說剛才那些資料是
    甲○○叫你寄的？）工讀生怎麼到郵局寄我不瞭解，但他們會把東西交給我，我
    打電話問僑委會說請款需要什麼資料，他們就叫我寄。（購買票品證明單是誰交
    給你的？）是有人放在我桌上，通常公司都派工讀生去寄，我自己有自己的事情
    ，沒有陪同過，晚上回來會把購買票品證明單放在我桌上，因為他們很晚才回來
    ，所以我沒有看過他們擺在我桌上，但事實上那些購買票品證明單是擺在我桌上
    。」等語（見本院九十二年五月二十二日調查筆錄），足證被告於八十六年八月
    間係擔任忠勇公司之總經理，且實際負責忠勇公司之營運，並主導前開款項之請
    領事宜，參諸被告自允諾為僑委會代寄月曆起，到實際將郵資交由會計丙○○辦
    理，並由丙○○持上開變造之購買票品證明單，向僑委會請款，匯入忠勇公司之
    戶頭，且嗣後取得部分款項，若謂未參與前開犯行，豈非有悖常情。
(八)被告固另辯稱：伊確有依僑委會提供之名冊及數量寄送月曆，且僑委會事後之補
    寄亦係伊所為，僑委會所委託寄送之地點之所以未收受到月曆，係因僑委會提供
    之地址錯誤，致包褢遭退回。又忠勇公司僅負責代寄月曆，春聯係由僑委會自己
    寄送，僑委會依相同名冊自行寄送之春聯，與忠勇公司寄送月曆同樣有多數未收
    到之情形，有僑委會函可查，足證海外各地未全部收到月曆，並非忠勇公司未寄
    四事字第０五四六０四號函所附「駐外館處回報漏寄情形表」之記載（原審卷(一)
    第九六至九九頁），僑委會自己寄送春聯確有未收到之情形。再伊確有向朋友借
    款以先代墊郵資，上開變造購買票品證明單之行為應係工讀生所為云云。惟查：
    僑委會委託寄送之地點多數並未收受或收足由忠勇公司寄送之月曆，而係由僑委
    會於事後自行補寄，且忠勇公司遭退回之包裹僅有駐巴哈馬大使館之包裹等情，
    有如前述，足見被告所辯不實。又僑委會自行寄送春聯固有未收到之情形，但除
    該部分外，忠勇公司寄送月曆之單位尚有大多數單位未收到之情形，是即令扣除
    僑委會自己寄送春聯未收到之部分，忠勇公司亦有未依約完成月曆寄送之情形。
    況前開僑委會春聯寄送部分明顯漏寄之情形，要屬僑委會自己寄送之疏失，與忠
    勇公司是否確有完成月曆之寄送，並無必然關係，自不足據為不利於被告之認定
    。再被告雖供稱：伊於八十六年八月間，為代僑委會墊付二百餘萬元之郵資，曾
    向大姊夫款新台幣九十萬元，另向大姊李淑媛借款一百三十萬元，用以支付代墊
    款。其後伊亦曾簽發面額各六十萬元（付款人：臺灣中小企業銀行台中分行，帳
    號：0000000000－0，到期日：八十六年十一月十四日，票號：00
    00000號）、三十萬元（同上付款人、帳號、到期日：八十六年十一月十四
    日，票號：0000000號）之支票二紙予陳聰義，面額各三十萬元（同上付
    款人、帳號、到期日：八十六年八月二十八日，票號：0000000號）、五
    十萬元（同上付款人、帳號，到期日：八十六年八月二十八日，票號：0000
    000號）之支票共三張予李淑媛作為還款之用云云，證人李淑媛亦附合其說，
    惟被告於本院前審調查時供稱：「七十二萬零七百七十五元及七十一萬一千一百
    元是向李淑媛借的」，嗣經本院前審再詢以另一筆七十五萬元係向何人所借時，
    即一直翻閱帳冊後改稱：一共向李淑媛借一百三十萬，分別是五十萬、五十萬、
    三十萬云云（本院上訴三卷第二一三頁），而其所述借款之時間為八十六年七、
    八月間，總額二百萬元，分數次為之，一次三、四十萬元等語，亦與證人李淑媛
    所證時間為八十六年六、七月、總額一百三十萬元、分幾次，每次多少金額已忘
    記了等語，不甚一致（本院上訴四卷第九十七、九十八頁），故其是否確有向證
    人李淑媛借款尚屬有疑，且縱認其曾向證人借款，並簽發前開支票用以交付李淑
    媛及陳聰義，亦無法逕而推論該筆款項即係支付此項代墊郵資之用。再被告雖辯
    稱前揭變造購買票品證明單之犯行係工讀生所為，工讀生係臨時性質，且公司已
    搬遷多次文件資料早已遺失云云，然其於偵查、原審及本院調查中均無法提出工
    讀生之具體資料以供查證，且工讀生變造購買票品證明單後，如未經忠勇公司同
    意並提出用以請領款項，豈非失其意義，足見工讀生亦無單獨變造之動機。再者
    ，被告對於忠勇公司支付多少款項購買郵資，當知之甚詳，工讀生亦無一手遮天
    ，而變造購買票品證明單之可能。況被告前開犯罪事實於八十六年十月間為僑委
    會發覺，並向其追究責任後（被告自陳僑委會於八十六年十月即向其追究，見偵
    卷第七十頁），旋於八十六年十一月二十日同意補印四萬二千六百九十四份月曆
    予僑委會，並於八十六年十二月三十日如數返還溢領之金額二百零九萬九千三百
    四十五元，有忠勇公司於八十六年十一月二十日出具之同意書、僑委會第二處文
    化科八十六年十一月二十一日簽呈及僑委會八十六年十二月三十日自行收納款項
    統一收據在卷為憑，衡情茍如被告所言，係工讀生所變造，且其確已支付上開郵
    資訛，何以於當時未保留任何單據存證以自清，並向工讀生追究責任，而任由公
    司造成損失之理（含返還僑委會之金額，加印四萬多份月曆之成本，被告自承為
    十萬多元）。
(九)前開購買票品證明單，經法務部調查局鑑定結果，固認定其上之字跡筆劃特徵與
    被告筆跡不符，有該局九十年五月十四日（九０）陸（二）字第九００二八二五
    七號鑑定通知書在卷為憑，且被告經送請法務部調查局實施測謊結果，亦認定：
    「甲○○稱：其未變造購票證明。經測試無情緒波動之反應，研判未說謊。」，
    有法務部調查局前開鑑定通知書附卷可參（本院上訴卷四第一九三頁），惟查：
    本件係被告將郵資交由會計丙○○辦理，並由丙○○持上開變造之購買票品證明
    單，向僑委會請款，匯入忠勇公司之戶頭，且嗣後被告亦取得部分款項，是依忠
    勇公司於當時溢領前開款項以及被告亦取得部分款項等情觀之，本案犯罪之動機
    已排除係他人所為，故該購買票品證明單，應係被告推由知情之不詳姓名之人所
    變造（該不詳姓名之人在該購買票品證明單變造金額，自屬知情並參與犯罪），
    是以該購買票品證明單非被告筆跡，以及被告對於「未變造購票證明」未呈現說
    謊反應，要屬常情，惟仍不得據為其有利之認定，亦至為明灼。
(十)卷附僑委員會八十六年十一月二十一日之簽呈固記載：「忠勇公司李總經理及陳
    小姐對此事亦極表關切興驚訝，表示：１、該公司原承辨人員現已離職，當時係
    以現金墊支交付該承辦人辨理。２、原承辨於事後向該公司極力推說以水路平郵
    方式投遞，故無收據只有購票郵資證明單。３、現願盡力查明補救。」等語，惟
    被告為掩飾犯行，自會隱瞞上情，是以前開簽呈雖有如上之記載，亦不足以認定
    被告就系爭郵資是否浮報並不如情。再被告雖又辯稱：僑委會於原審提出之「忠
    勇公司寄發情形表」，其中有二十一個受文單位，二五一０份月曆，當初並未委
    託忠勇公司代寄，該表竟亦列入，另僑務委員會委託忠勇公司代寄，卻未列入其
    寄發情形表者，有七個受文單住，二九０七份月曆，且前開「忠勇公司寄發情形
    表」中，有十一個受文單位忠勇公司依僑務委員會請求寄送，份數共一三七九三
    份，但僑務委員會之寄發情形表卻只共列一０三一五份，差異達三四七三份，由
    以上差異可知僑務委員會提出之前開「忠勇公司寄發情形表」，與事實不符云云
    ，但僑委會提出之「忠勇公司寄發情形表」，本院並未採為認定事實之基礎，雖
    其中有被告所指之瑕疵，亦不礙於被告罪責之成立。
(十一)綜上所述，被告擔任忠勇公司之總經理，實際負責忠勇公司之營運，並主導前
      開款項之請領事宜，且自承為僑委會代寄月曆後，將郵資交由會計丙○○辦理
      ，並由丙○○持上開變造之購買票品證明單，向僑委會請款，匯入忠勇公司之
      戶頭，嗣復取得部分款項，就本案發生經過已然介入，且迄今就其所陳購買二
      百二十一萬八千五百四十五元郵資之諾大款項，始終無法提出確切之資金來源
      以實其說，另對於購買郵資之憑證須留存持以請領款項，當知之甚詳，乃竟未
      予留存，豈非有悖常情。況前開票品證明單如非遭變造，且實際上忠勇公司已
      支付前開郵資，何以僑委會於八十六年十月間發現被告事涉情弊並向其追究後
      ，被告於八十六年十一月二十日即同意補印四萬二千六百九十四份月曆予僑委
      會，並於八十六年十二月三十日如數返還溢領之金額二百零九萬九千三百四十
      五元，此均足作為被告參與前開犯罪之佐證，被告所辯要屬諉卸之詞，不足採
      信，其與前開不詳姓名之人共犯右開犯罪，事證明確，犯行堪以認定。
三、按所謂變造私文書係指不變更文書之本質，僅就文書內容有所變更者而言，苟文
    書之本質已有變更，應以偽造私文書論（八十六年度台上字第二四九五號判決）
    。次按郵政存簿儲金儲金簿，係國營郵政事業機關，依郵政法、郵政儲金法辦理
    存簿儲金業務所製作發給存戶之帳簿，存戶對其記載不得私自添註、塗改，其封
    面內頁登載存戶存款種類代號，並由經辦及主管該業務之郵務人員簽名蓋章，加
    蓋郵戳，顯示存戶設立帳戶之日期及郵局名稱，在第一頁以下則由經辦員以電腦
    或人工記載存戶提款，存款及其日期暨結餘金額等事項，依刑法第十條第二、三
    項規定，應俱屬公文書（八十六年度台上字第一四五四號判決）。再按郵資券為
    已付郵資之符號，為刑法第二百二十條所定之準公文書，其係郵局主辦人員職務
    上所制作，表示已付郵資之公文書，上訴人故意將所收郵資較多之大宗郵件，制
    作較少數額之郵資券貼用，為不實之登載，足以使郵局減少應得之收入而生損害
    ，應成立刑法第二百十三條之罪。其持該登載不實之郵資券向台北郵局結算郵資
    ，應按行使罪科罰。再上訴人依上開以多報少登載不實之方法，將其職務上所經
    收之郵資差額侵占入己，應成立公務員侵占公用財物罪，並與公文書不實登載罪
    ，按刑法第五十五條處斷（六十九年度台上字第三三０號判決）。本件前開蓋用
    郵局戳記之郵費證明書，係郵局經辦郵資之公務員基於職務上之關係所製作，用
    以證明所購買之郵票費用為何，性質屬公文書，是以被告甲○○變造郵局購買票
    品證明單上之郵資金額，以浮報實際代墊之郵資，核其所為，犯係刑法第二百十
    六條之行使同法第二百十一條之變造公文書罪及同法第三百三十九條第一項之詐
    欺取財罪。被告為告訴人處理事務，以詐術使告訴人交付財物之違背任務行為，
    僅論以詐欺取財罪，不另論以背信罪。被告推由前開不詳姓名之人同時在三張購
    買票品證明單變造金額，為接續犯，應祇成立單純一罪，公訴人認係基於概括之
    犯意而為之，尚有未洽。又變造公文書後，復持以行使，變造之低度行為，為行
    使之高度行為所吸收，亦無庸論擬。被告與不詳姓名之人間，互有犯意聯絡及行
    為分擔，為共同正犯。被告利用不知情之丙○○為之，屬間接正犯。所犯行使變
    造公文書與詐欺取財二罪間，互有方法、目的之牽連關係，應從一重之行使變造
    公文書罪處斷。
四、原審據以論罪科刑，固非無見。惟查：原判決認定被告與丙○○間，有犯意聯絡
    及行為分擔，均為共同正犯，尚乏事證證明，自有未洽。被告上訴意旨，否認犯
    罪，仍以其確有依僑委會所提供之名冊及數量寄送月曆，且僑委會事後之補寄亦
    係其所為，僑委會所委託寄送之地點之所以未收受到月曆，係因僑委會所給之地
    址錯誤，致包褢遭退回，又前開所指之變造購買票品證明單之犯行，應係工讀生
    所為為由，提起上訴，雖無理由，但查原判決既有上開可議，要屬無可維持，應
    予撤銷改判。爰審酌被告犯罪之動機、目的、手段、所生危害以及犯罪後態度不
    佳等一切情狀，量處如主文第二項所示之刑。
據上論斷，應依刑事訴訟法第三百六十九條第一項前段、第三百六十四條、第二百九
十九條第一項前段、刑法第二十八條、第二百十六條、第二百十一條、第三百三十九
條第一項、第五十五條，罰金罰鍰提高標準條例第一條前段，判決如主文。
本案經檢察官曾忠己到庭執行職務。
中      華      民      國    九十二    年      七      月     三十     日
                              台灣高等法院刑事第六庭
                                  審判長法  官  陳  春  秋
                                        法  官  王  麗  莉
                                        法  官  高  明  哲
右正本證明與原本無異。
如不服本判決，應於收受送達後十日內向本院提出上訴書狀，其未敘述上訴之理由者
並得於提起上訴後十日內向本院補提理由書（均須按他造當事人之人數附繕本）。
                                        書記官  李  垂  福
中      華      民      國    九十二    年      七      月    三十一    日
附錄：本案論罪科刑法條全文
中華民國刑法第二百一十六條
 (行使偽造變造或登載不實之文書罪)
行使第二百十條至第二百十五條之文書者，依偽造、變造文書或登載不實事項或使登
載不實事項之規定處斷。
中華民國刑法第二百一十一條
 (偽造變造公文書罪)
偽造、變造公文書，足以生損害於公眾或他人者，處一年以上七年以下有期徒刑。
中華民國刑法第三百三十九條
 (普通詐欺罪)
意圖為自己或第三人不法之所有，以詐術使人將本人或第三人之物交付者，處五年以
下有期徒刑、拘役或科或併科一千元以下罰金。以前項方法得財產上不法之利益或使
第三人得之者，亦同。
前二項之未遂犯罰之。


司法院資訊處製作；財團法人民間司法改革基金會備份。
